【裁判字號】    98,訴,233
【裁判日期】    980610
【裁判案由】    偽造文書等
【裁判全文】
臺灣高雄地方法院刑事判決               98年度訴字第233號
公  訴  人  臺灣高雄地方法院檢察署檢察官
被      告  丙○○
上列被告因偽造文書等案件，經檢察官提起公訴（97年度偵字第
18124 號），本院判決如下：
    主  文
丙○○犯如附表二主文欄編號1 至5 所示之罪，各處如附表二主
文欄編號1 至5 所示之刑；又幫助犯詐欺得利罪，處有期徒刑參
月。應執行有期徒刑捌月，如附表一編號(一)至(五)所示偽造「乙○○」署名共拾肆枚，均沒收。
   事  實
一、丙○○明知乙○○僅因授權丙○○代為申請臺灣大哥大電信
    公司之行動電話門號2 支，方提供相關身分證、健保卡等證
    件予丙○○使用，詎丙○○竟基於行使偽造私文書及意圖為
    自己不法所有之犯意，分別：
  (一)於民國96年5 月15日，至高雄市○○○路155 號1 樓之震旦
    通信復興店，出示上開乙○○之身分證、健保卡，冒以「乙○○」名義偽填如附表一編號(一)所示文書，再持向震旦通信
    復興店不知情之承辦人員而行使之，使該不知情之承辦人員
    陷於錯誤而交付0000000000、0000000000號亞太電信股份有
    限公司（下稱亞太電信公司）行動電話門號SIM 卡各1 張（
    共計2 張）及行動電話2 支。
  (二)於同月16日，至中華電信股份有限公司（下稱中華電信公司
    ）高雄縣鳳山營運處，出示上開乙○○之身分證、健保卡，
    冒以「乙○○」名義接續偽填如附表一編號(二)所示文書，再
    交予不知情之中華電信公司高雄縣鳳山營運處承辦人員以行
    使，使該承辦人員陷於錯誤而交付中華電信0000000000號SI
    M 卡1 張及行動電話1 支。
  (三)於同月17日，至高雄縣岡山鎮○○路382 號之威寶電信股份
    有限公司（下稱威寶電信公司）岡山特約中心，出示上開乙○○之身分證、健保卡，冒以「乙○○」名義偽填如附表編
    號(三)所示文書，再交予不知情之威寶電信公司之承辦人員而
    行使之，使該不知情之承辦人員陷入錯誤，而交付威寶電信
    公司0000000000號SIM 卡1 張及行動電話1 支。
  (四)於同月17日，至中華電信公司高雄縣岡山營運處，出示上開
    乙○○之身分證、健保卡，冒以「乙○○」名義偽填如附表
    編號(四)所示文書，再交予不知情之中華電信公司之承辦人員
    而行使之，使該不知情之承辦人員陷入錯誤，而中華電信公
    司0000000000號門號SIM 卡1 張及行動電話1 支。
  (五)於同月21日，至遠傳電信高雄楠梓特約中心，出示上開乙○○之身分證，冒以「乙○○」名義接續偽填如附表一編號(五)
    所示文書，再交予不知情之遠傳電信公司承辦人員而行使之
    ，使該不知情之承辦人員陷入錯誤，而交付遠傳電信公司00
    00000000號門號SIM 卡1 張及行動電話1 支。
二、丙○○明知社會上層出不窮之詐騙集團為掩飾渠等不法行徑
    ，多利用人頭電話之方式聯繫詐欺對象，以逃避追緝，並可
    預見將其取得上開行動電話門號提供他人使用，可能幫助他
    人從事詐欺犯罪，竟基於縱有人持上開門號作為詐欺犯罪工
    具，亦不違背其本意之幫助犯意，於96年5 月15日、16日、
    17日、21日，在高雄市○○○路155 號1 樓之震旦通信復興
    店、中華電信公司高雄縣鳳山營運處、威寶電信公司岡山特
    約中心、中華電話公司高雄縣岡山營運處、遠傳電信高雄楠
    梓特約中心，將上開冒名申辦而取得之0000000000、000000
    0000號、0000000000號、0000000000號、0000000000號、00
    00000000號門號之SIM 卡，陸續交給自稱「陳先生」某真實
    姓名不詳之成年男子使用。而該出面收受行動電話門號SIM
    卡自稱「陳先生」某真實姓名不詳之成年男子及其所屬之詐
    騙集團成員，於取得上開丙○○所交付之行動電話門號SIM
    卡後，即於96年6 月4 日23時許，由該詐欺集團某成年成員
    自稱「嘿嚕嚕嘿嚕嚕」，以上開遠傳電信公司行動電話0000
    000000門號撥打給甲○○○，假稱要購買網路遊戲天堂之貨
    幣天幣1 億3000萬（價值約新台幣（下同）5000元），甲○○○不疑有他，而陷於錯誤，將天幣1 億3000萬以買賣雜務
    方式，轉入該自稱「嘿嚕嚕嘿嚕嚕」詐欺集團成員之遊戲帳
    戶內，嗣因該自稱「嘿嚕嚕嘿嚕嚕」詐欺集團成員並未依約
    付款，甲○○○始知受騙。
二、案經高雄縣政府警察局鳳山分局、電信警察隊第三中隊報告
    臺灣高雄地方法院檢察署檢察官偵查起訴。
    理  由
壹、程序方面：
    按被告以外之人於審判外之言詞或書面陳述，除法律有規定
    者外，不得作為證據，刑事訴訟法第159 條第1 項定有明文
    ；被告以外之人於審判外之陳述，雖不符同法第159 條之1
    至159 條之4 之規定，而經當事人於審判程序同意作為證據
    ，法院審酌該言詞陳述或書面陳述作成時之情況，認為適當
    者，亦得為證據。當事人、代理人或辯護人於法院調查證據
    時，知有第159 條第1 項不得為證據之情形，而未於言詞辯
    論終結前聲明異議者，視為有前項之同意，同法第159 條之
    5 第2 項亦有明文。查本判決以下所引傳聞證據，均經被告
    於法院調查證據時，知有第159 條第1 項不得為證據之情形
    ，而未於言詞辯論終結前聲明異議，本院審酌上開證據作成
    時並無不合法定程序之情形，認為適當，依上開說明，應均
    有證據能力。
貳、實體方面
一、訊據被告丙○○雖不否認曾於上開時、地，以乙○○名義填
    寫附表一所示之申請文書，申辦亞太電信公司、中華電信公
    司、威寶電信公司、遠傳電信公司之上開6 支門號（下稱系
    爭6 支行動電話門號），而取得系爭6 支行動電話門號之SI
    M 卡6 張及行動電話6 支，嗣並將上開冒以乙○○名義申辦
    之門號SIM 卡6 張均交付予真實年籍姓名不詳自稱「陳先生
    」之人之事實，然矢口否認有何行使偽造文書、詐欺取財及
    幫助詐欺得利之犯行，辯稱：「伊申辦6 支行動電話門號，
    申辦後有告知乙○○，得乙○○同意；且當時是因委託陳先
    生辦理貸款，該陳先生要求辦門號給他作業績，才會將6 支
    行動電話門號都交給陳先生，不知道會被來詐欺」云云，然
    查：
  (一)被告丙○○事前未經乙○○同意，而於上開時、地，以乙○○名義填寫附表一編號(一)至(五)所示之文書，申辦亞太電信公
    司、中華電信公司、威寶電信公司、遠傳電信公司之上開6
    支門號（下稱系爭6 支行動電話門號），而取得SIM 卡6 張
    及行動電話6 支之事實，業據證人乙○○於警詢、偵查及本
    院審理中證述：「我交付丙○○身分證、健保卡，是要申請
    臺灣大哥大電信公司的門號。」；「本件檢察官起訴之門號
    我並未同意丙○○申辦。」等語明確（見警卷第5 頁、97偵
    緝字第1435號卷卷第15、16頁、本院卷第16、17頁），核與
    證人即中華電信公司員工謝春琴、亞太電信公司員工陳鵬宇
    及威寶電信公司員工謝仁華證述之情節相符（見警卷第11至
    19頁），並有如附表一編號(一)至(五)所示之文書在卷可證（見
    警卷第26至40頁及本院審訴卷第37至38頁）。被告先後冒用
    乙○○名義偽填如附表一編號(一)至(五)所示文書，再持向各該
    通訊行、電信公司承辦人員加以行使，致使承辦人員陷於錯
    誤，進而同意被告申辦行動電話門號並交付行動電話門號SI
    M 卡共計6 張及行動電話6 支，是其所為業已分別該當行使
    偽造私文書罪與詐欺取財罪之構成要件甚明。被告雖辯稱：
    伊有於申辦系爭6 支行動電話門號後告訴證人乙○○；且申
    辦時只有4 支門號有附行動電話云云，然被告於申辦門號當
    時既未得證人乙○○同意，則縱事後有告知，亦無礙被告行
    使偽造私文書及詐欺取財犯行之成立；又經核被告冒名申辦
    系爭6 支行動電話門號，均屬有附贈行動電話機具之門號一
    情，經證人謝春琴、陳鵬宇、謝仁華證述如前，並有卷附上
    開附表一編號(一)至(五)所示文書可證，是被告上開辯解，均無
    可採。
  (二)被告於96年5 月15日、16日、17日、21日，陸續將其申辦取
    得之系爭6 支行動電話門號SIM 卡共計6 張，交給自稱「陳
    先生」某真實姓名不詳之成年男子使用；又於96年6 月4 日
    23時許，有自稱「嘿嚕嚕嘿嚕嚕」之詐欺集團成員，使用被
    告交付之遠傳電信公司行動電話0000000000門號撥打給被害
    人甲○○○，以上開事實欄二所載之方式詐欺甲○○○，使
    甲○○○陷於錯誤，將天幣1 億3000萬轉入指定之遊戲帳戶
    ，而受有損害一情，業據證人甲○○○證述詳盡，並有遊戲
    橘子數位科技有限公司「嘿嚕嚕嘿嚕嚕」角色買賣雜務記錄
    1 份、帳號證明記錄等在卷可證。被告雖辯稱是因辦理貸款
    業績需要才交付門號云云，然受託辦理貸款者顯無使用他人
    電話之必要，更無以收集他人電話為業績之可能，被告之辯
    解，顯違常情，實難信為真，又衡以一般人之社會生活經驗
    ，若係供日常通訊使用之行動電話門號，原可自行向電信公
    司申請，其手續簡便，本無收集他人門號之必要，苟見他人
    不以自己名義申請門號，反而徵求其他人名下之行動電話門
    號使用，故一旦有人刻意收集他人電話門號戶，依一般常識
    ，極易判斷係隱身幕後之人為規避偵查機關循線追查之考慮
    而為，自可產生與不法犯罪目的相關之合理懷疑，且日常生
    活中，不之徒利用他人名義申辦之行動電話進行之不法行為
    ，最常見者不外詐騙行為，此經傳播媒體多所報導，政府機
    關亦廣為宣導，一般稍具知識之人，對此情形絕難諉以不知
    ，被告乃智慮正常之成年人，對將冒名申請之行動電話門號
    交予陳先生使用，極可能遭詐欺者用作詐欺之工具，衡情應
    所預見，猶將之使用，顯有容認犯罪事實發生之本意，是被
    告辯稱不知電話會用來詐欺使用云云，實無可採。
  (三)綜上，被告之辯解均無可採，本件事證明確，被告犯行堪以
    認定。
三、論罪科刑部分：
  (一)關於事實欄一部分：
    雖依電信公司一般定型化契約之約定，行動電話門號SIM 卡
    之所有權仍屬於電信公司本身，卻得因私下之出售、轉讓行
    為而造成事實上所有權之移轉，再者，行動電話SIM 卡可供
    通訊使用，顯具有相當之財產價值，自屬刑法中詐欺取財罪
    之犯罪客體。核被告此部分所為，均係犯刑法第339 條第1
    項之詐欺取財罪及同法第216 、210 條之行使偽造私文書罪
    ；被告偽造「乙○○」署名之行為，俱為偽造私文書之部分
    行為；而偽造私文書之低度行為，則為行使之高度行為所吸
    收，均不另論罪。又被告就事實欄一(一)至(五)所示各該行使造
    私文書罪與詐欺取財既遂罪之犯罪時間高度重疊，客觀上足
    堪認為屬於法律上之一行為，且主觀上亦係基於單一犯罪決
    意所支配下而緊接實施，故被告就事實欄一(一)至(五)所示各次
    犯行，既各俱以「一行為」觸犯上開二罪名，自應論以想像
    競合犯，應依刑法第55條規定，分別從一重之行使偽造私文
    書罪處斷。起訴意旨雖未提及事實欄一(一)至(五)所示被告冒名
    申辦行動電話門號，而詐得行動電話門號SIM 卡及行動電話
    之詐欺取財既遂罪部分，然本院認此未經起訴之詐欺取財罪
    部分與上開經起訴之行使偽造私文書部分，有想像競合之法
    律上一罪關係，自為起訴效力所及，本院自應併予審究，附
    此敘明。
  (二)關於事實欄二部分：
    查天堂遊戲中之天幣等虛擬物品，係以電磁紀錄之方式儲存
    於遊戲橘子公司之電腦設備中，藉由玩家向遊戲橘子公司申
    請帳號上網打玩，經電腦程式之判讀而得以支配該表彰虛擬
    物品之電磁紀錄，雖此等虛擬物品無法以人之知覺直接認識
    感觸而難認與刑法「物」之觀念相當，惟因在現實社會中得
    為交易客體而具有一定之財產價值，自應認屬財產上之利益
    ；又按刑法上之幫助犯，係對於犯罪與正犯有共同之認識，
    而以幫助之意思，對於正犯資以助力，而未參與實施犯罪之
    行為者而言（最高法院75年度台上字第1509號、84年度台上
    字第5998號、88年度台上字第1270號判決參照）；是以如未
    參與實施犯罪構成要件之行為，且係出於幫助之意思提供助
    力，即屬幫助犯，而非共同正犯。本件被告將其冒名申辦之
    行動電話門號交付與「陳先生」，進而供「陳先生」及所屬
    之詐欺集團成員作為對被害人甲○○○實施詐欺得利犯罪之
    聯絡工具，惟被告單純提供行動電話門號之行為，並不等同
    於向被害人施以欺罔之詐術行為，且亦無證據證明被告有參
    與詐欺得利犯行之構成要件行為，被告此部分所為，顯係對
    於詐欺集團成員遂行詐欺得利犯行，資以助力，自應論以幫
    助犯；是該自稱「嘿嚕嚕嘿嚕嚕」詐欺集團之成年成員，使
    用被告提供之0000000000行動電話門號，詐欺被害人甲○○○，而使被害人甲○○○將天幣1 億3000萬轉入指定帳戶，
    核被告此部分所為，係犯刑法第30條第1 項、第339 條第2
    項詐欺得利罪之幫助犯。公訴人誤認被告所為係犯第30條第
    1 項、第339 第1 項之幫助詐欺取財罪，尚有未合，惟起訴
    之基本事實既屬同一，本院仍應予審理，並變更起訴法條。
    又被告幫助他人實行犯罪，爰依刑法第30條第2 項規定減輕
    其刑。
  (三)被告事實欄(一)所示5 次行使偽造私文書犯行，與事實欄(二)所
    示幫助詐欺得利既遂犯行，犯意個別，行為各殊，應予分論
    併罰。
  (四)本院審酌被告於一再冒用名義申辦行動電話而詐取財物，危
    害社會經濟秩序，且損及真正名義人、銷售商店及電信公司
    之權益，甚且進而提供冒名申請而得之行動電話門號供詐欺
    集團詐欺得利使用，助長他人犯罪，又增加查緝困難，危害
    財產安全及社會穩定，兼衡其品行、智識程度、犯罪動機、
    犯後未能坦承全部犯行，犯後態度非佳，及被害人所受損害
    ，等一切情狀，就被告所犯上開6 罪，分別量處如主文所示
    之刑。又被告就事實欄一所示之5 罪，所涉罪名、犯罪手段
    、態樣均屬相同，且各該次犯行之時點雖期日有別，惟前後
    歷時不過數日，期間非長，則考量期待可能性及罪責相當原
    則，參諸刑法第51條第5 款原係採限制加重原則，而非累加
    原則之意旨，是爰就被告就上開所犯6 罪，定其應執行之刑
    有期徒刑8月。
  (五)附表一所示之偽造「乙○○」署名，不問屬於犯人與否，各
    應依刑法第219 條之規定，於關聯之罪項下，予以宣告沒收
    ；至附表一所示各該申請文書，既均經被告遞交予各該電信
    公司、通訊行承辦員而行使之，自已不復屬被告所有，本院
    無由為沒收之宣告。
據上論斷，應依刑事訴訟法第299 條第1 項前段、第300 條，刑
法第216 條、第210 條、第219 條、第339 條第2 項、第1 項、
第55條、第30條第1 項前段、第2 項、第51條第5 款，刑法施行
法第1 條之1 ，判決如主文。
中    華    民    國    98    年    6     月    10    日
                  刑事第十一庭  審判長法  官  黃三友
                                      法  官  林依蓉
                                      法  官  陳億芳
以上正本證明與原本無異。
如不服本判決應於收受送達後10日內向本院提出上訴書狀，並應
敘述具體理由；如未敘述上訴理由者，應於上訴期間屆滿後20日
內向本院補提理由書（均須按他造當事人之人數附繕本）「切勿
逕送上級法院」。
中    華    民    國    98    年    6     月    11    日
                                      書記官  林靜慧
附表一：
┌────┬───────────────┬───────────────┐
│編號    │申請文書名稱                  │ 偽造之署名                   │
├────┼───────────────┼───────────────┤
│(一)      │以「乙○○」名義所簽立之亞太│「乙○○」之署名壹枚          │
│        │行動寬頻電信門號0000000000行動│                              │
│        │電話申請書1 份                │                              │
│        ├───────────────┼───────────────┤
│        │以「乙○○」名義所簽立之專案│「乙○○」之署名壹枚          │
│        │  同意書1 份                  │                              │
│        ├───────────────┼───────────────┤
│        │以「乙○○」名義所簽立之亞太│「乙○○」之署名壹枚          │
│        │  行行動寬頻電信門號0000000000│                              │
│        │  行動電話申請書1 份          │                              │
│        ├───────────────┼───────────────┤
│        │以「乙○○」名義所簽立之專案│「乙○○」之署名壹枚          │
│        │  同意書1 份                  │                              │
├────┼───────────────┼───────────────┤
│(二)      │以「乙○○」名義所簽立之中華│「乙○○」之署名壹枚          │
│        │  電信公司0000000000號行動電話│                              │
│        │  業務申請書1 份              │                              │
│        ├───────────────┼───────────────┤
│        │以「乙○○」名義所簽立之3 Ｇ│「乙○○」之署名貳枚          │
│        │  影音行動電話（租用/ 異動）申│                              │
│        │  請書1 份                    │                              │
│        ├───────────────┼───────────────┤
│        │以「乙○○」名義所簽立之第三│「乙○○」之署名壹枚          │
│        │  代行動電話通信業務服務契約1 │                              │
│        │  份                          │                              │
├────┼───────────────┼───────────────┤
│(三)      │以「乙○○」名義所簽立之威寶│「乙○○」之署名壹枚          │
│        │  電信股份有限公司0000000000號│                              │
│        │  行動電話申請書1 份          │                              │
│        ├───────────────┼───────────────┤
│        │以「乙○○」名義所簽立之威寶│「乙○○」之署名壹枚          │
│        │  電信公司精彩專案同意書代1 份│                              │
│        │                              │                              │
├────┼───────────────┼───────────────┤
│(四)      │以「乙○○」名義所簽立之中華電│「乙○○」之署名壹枚          │
│        │信公司0000000000號行動電話業務│                              │
│        │申請書1 份                    │                              │
├────┼───────────────┼───────────────┤
│(五)      │以「乙○○」名義所簽立之遠傳│「乙○○」之署名壹枚          │
│        │  電信公司0000000000號行動電話│                              │
│        │  / 第三代行動電話服務契約1 份│                              │
│        ├───────────────┼───────────────┤
│        │以「乙○○」名義所簽立之遠傳│「乙○○」之署名貳枚          │
│        │  網際網路行動電話服務啟用申請│                              │
│        │  書哈啦990 特價手機方案1 份  │                              │
└────┴───────────────┴───────────────┘
  附表二：
┌──┬────────────┬──────────────────┐
│編號│事實                    │ 主文                               │
├──┼────────────┼──────────────────┤
│1   │如事實欄一(一)所示事實    │丙○○犯行使偽造私文書罪，處有期徒刑│
│    │                        │參月。如附表一編號(一)所示偽造之署名均│
│    │                        │沒收。                              │
├──┼────────────┼──────────────────┤
│2   │如事實欄一(二)所示事實    │丙○○犯行使偽造私文書罪，處有期徒刑│
│    │                        │參月，如附表一編號(二)所示偽造之署名均│
│    │                        │沒收。                              │
├──┼────────────┼──────────────────┤
│3   │如事實欄一(三)所示事實    │丙○○犯行使偽造私文書罪，處有期徒刑│
│    │                        │參月。如附表一編號(三)所示偽造之署名均│
│    │                        │沒收。                              │
├──┼────────────┼──────────────────┤
│4   │如事實欄一(四)所示事實    │丙○○犯行使偽造私文書罪，處有期徒刑│
│    │                        │參月。如附表一編號(四)所示偽造之署名均│
│    │                        │沒收。                              │
├──┼────────────┼──────────────────┤
│5   │如事實欄一(五)所示事實    │丙○○犯行使偽造私文書罪，處有期徒刑│
│    │                        │參月。如附表一編(五)所示偽造之署名均沒│
│    │                        │收。                                │
└──┴────────────┴──────────────────┘
◎附錄本案所犯法條：
《刑法第216 條》
行使第210 條至第215 條之文書者，依偽造、變造文書或登載不
實事項或使登載不實事項之規定處斷。
《刑法第210 條》
偽造、變造私文書，足以生損害於公眾或他人者，處5 年以下有
期徒刑。
《刑法第339 條》
意圖為自己或第三人不法之所有，以詐術使人將本人或第三人之
物交付者，處5 年以下有期徒刑、拘役或科或併科1000元以下罰
金。
中華民國刑法第339條
意圖為自己或第三人不法之所有，以詐術使人將本人或第三人之
物交付者，處5 年以下有期徒刑、拘役或科或併科1 千元以下罰
金。
以前項方法得財產上不法之利益或使第三人得之者，亦同。
前二項之未遂犯罰之。


司法院資訊處製作；財團法人民間司法改革基金會備份。
